臺灣臺南地方法院刑事裁定　　　　　　　　　　　　　　九十一年度自字第九一號
　　自　訴　人　甲○○
　　被　　　告　乙○○
右列被告因詐欺案件，經自訴人提起自訴，本院裁定如左：
    主      文
自訴駁回。
    理      由
一、自訴意旨略以：被告乙○○於民國（下同）九十年四月十九日至自訴人所經營位
    於臺南市○○路○段六十四號之良安汽車商行，基於意圖為自己不法所有之犯意
    ，連續向自訴人詐稱：因被告於九十年三月間由陳俊宏提供其天王星汽車向臺大
    當舖借貸之新台幣（下同）二十萬元，因借期屆至，央求自訴人幫忙等語，自訴
    人因而陷於錯誤，於九十年四月十九日、二十一日先後貸予被告十五萬元及五萬
    元，合計二十萬元，由被告償還積欠臺大當舖之債務。嗣於九十年四月二十五日
    在自訴人之良安汽車商行，被告復承前概括犯意，由其友人來電向被告陳稱：被
    告欠賭債有安全問題等語，自訴人之金主復來電稱：若自訴人願意負責的話，可
    以拿錢出來解決等語，自訴人聞言後即應允借予被告二十四萬元，被告並保證屆
    期會償還上開款項，並簽發本票三紙予自訴人。嗣被告未予清償，自訴人始知受
    騙。因認被告涉有刑法第三百三十九條第一項詐欺罪嫌。
二、按法院或受命法官於自訴案件第一次審判期日前訊問及調查結果，如認為案件有
    刑事訴訟法第二百五十二條至第二百五十四條之情形者，得以裁定駁回其自訴，
    同法第三百二十六條第三項定有明文。次按犯罪事實應依證據認定之，無證據不
    得推定其犯罪事實，刑事訴訟法第一百五十四條定有明文。認定不利於被告之事
    實，須依積極證據，苟積極證據不足為不利於被告事實之認定時，即應為有利於
    被告之認定，更不必有何有利之證據；又告訴人之告訴，本以使被告受刑事訴追
    為目的，故其陳述是否與事實相符，自應調查其他證據，以資審認，苟其所為攻
    擊之詞，尚有瑕疵，則在此瑕疵未予究明以前，即不能遽採為斷罪之基礎，此於
    自訴之情形，亦應作相同之處理；且徵之刑事訴訟法上所謂認定犯罪事實之證據
    ，係指足以認定被告確有犯罪行為之積極證據，其於訴訟上之證明，須於通常一
    般之人均不致有所懷疑，而得確信其為真實之程度，使得據為有罪之認定；事實
    之認定，應憑證據，如未能發現相當證據，或證據不足以證明，自不能以推測或
    擬制之方法，為裁判基礎；又刑事訴訟上證明之資料，無論其為直接證據或間接
    證據，均需達於通常一般之人均不致有所懷疑，而得確信其為真實之程度，始得
    據為有罪之認定，若其關於被告是否犯罪之證明未能到達此程度，而有合理性懷
    疑之存在，致使無從形成有罪之確信，根據「罪證有疑，利於被告」之證據法則
    ，即不得遽為不利被告之認定；其以情況證據斷罪時，尤需基於該證據於直接關
    係上所可證明之他項情況事實，本乎推理作用足以確證被告有罪，方為合法，不
    得徒憑主觀上之推想，將一般經驗上有利被告之其他合理情況逕予排除，最高法
    院三十年上字第八一六號、二十九年上字第三一０五號、七十六年度台上字第四
    九八六號、四十年台上字第八六號、七十六年度台上字第四九八六號、三十二年
    度上字第六七號、六十一年台上字第三○九九號判例可資參照。
三、本件自訴人甲○○認被告乙○○涉有詐欺罪嫌，無非係以被告於上開時、地既有
    保證償還借款計四十四萬元，並出具本票三紙予自訴人，嗣拖延不償還，顯見被
    告有詐欺之犯行為論述之唯一依據。訊據被告於本院審理時堅詞否認有何詐欺之
    犯行，辯稱：於九十年四月十九日、二十一日及二十五日向自訴人取得之款項共
    四十四萬元均是向自訴人借貸而來的，因為於九十年五月間生意失敗，沒有辦法
    還錢等語（見本院九十一年六月十二日訊問筆錄、九十一年七月十七日訊問筆錄
    ）。
四、訊據自訴人於本院審理時陳稱：「（以前有無借貸關係？）我借他二十萬元是第
    一次借款，他向我借錢時，陳俊彥在場，該典當車輛的車主是陳俊彥，因為他的
    車不要讓被告繼續典當，所以才到我的車行請我幫忙。被告向我借錢時有保證會
    還錢。第二次借錢是因為被告欠人家賭債，有安全上的問題，所以金主於晚上十
    點多打電話給我時，我才答應籌錢幫忙，後來乙○○於當晚十一點多，有來我車
    行，向我及金主保證，會還錢，隔天他拿三張本票來給我，同時我向王利勝借壹
    張二十四萬元的支票給金主」，「（他的信用好不好？）我跟他是鄰居，我知道
    他的信用不錯，所以我才借他錢。後來為什麼他無法還錢，我也不清楚，因為他
    都在外面工作」等語（見本院九十一年四月十二日訊問筆錄），顯見自訴人確知
    被告之信用良好，始借予被告四十四萬元至明，亦足證本件確屬民事之借貸關係
    無誤。自訴人另陳稱：「（九十年四月二十五日晚上金主打電話來之後，你是否
    就答應把錢出借？）我並沒有在電話中答應，是後來金主、我及被告（被朋友載
    來）在我車行內商談，葉銘璋保證一定會還錢，所以我才答應要負責」，「（為
    何與自訴狀所載不符？）其實自訴狀所寫才是真的」云云。準此，自訴人就被告
    犯罪事實之陳述，前後不一，是被告是否確有對自訴人施以詐術，已有合理懷疑
    存在，應認無從為有罪之確信，至為顯然。自訴人固另稱：因被告於九十年三月
    間由陳俊宏提供其天王星汽車向臺大當舖借貸之新台幣（下同）二十萬元，因借
    期屆至，央求自訴人幫忙云云（見九十一年三月十五日自訴人所提自訴狀）。然
    查證人陳俊宏於本院審理時證稱：「（是否有借車給乙○○？）我沒有借車給乙
    ○○，是九十年三月時，自訴人跟我去台大當舖借二十萬元，我提供汽車出來典
    當，我聽說甲○○借二十萬元是要給乙○○用。當時屆期約定一個月，四月份自
    訴人有還我錢，其他的事我不清楚，四月十九日我並沒有在自訴人經營的車行」
    等語（見本院九十一年五月二十四日訊問筆錄），經核與被告所稱：「這二十萬
    元我是向自訴人甲○○借的，和台大當舖沒有關係」等語相符（見本院九十一年
    七月十九日訊問筆錄），顯見於九十年三月間與陳俊宏至臺大當舖借款之人係自
    訴人而非被告無訛，亦即，係自訴人與陳俊宏至臺大當舖借款後，再由自訴人將
    前揭二十萬元之款項貸予被告至明，另自訴人於本院審理時固稱：「是四月二十
    六日早上乙○○自己有向王利勝說要借錢還賭債，所以我只有向王利勝借票」云
    云（見本院九十一年七月十七日訊問筆錄），然關於賭債乙節不惟為被告乙○○
    所堅決否認（見本院九十一年六月十二日訊問筆錄），觀之自訴人復陳稱：「被
    告說因他欠人賭債。四月二十四、五日左右，被告叫朋友打手機給我，向我說他
    欠人家賭債」，「（被告的朋友姓名為何？）我不知道」云云（見本院九十一年
    十月二十五日訊問筆錄），則自訴人對於時間、以何方法聽聞何人所述、對究係
    何人向被告乙○○論及賭債乙情，前後反覆不一，難認其所言非虛，至為顯然，
    益徵自訴人上開攻擊之詞，尚有諸多瑕疵，已難資為不利於被告之認定，至屬明
    灼，故自訴人陳稱係被告與陳俊宏至臺大當舖借款及關於償還賭債諸節，即均難
    以憑採。嗣自訴人另稱：「我借二十萬元給被告用，是因為被告說有急用，還不
    出來票款，叫我先墊款。被告這二十萬確實是用來還票款，是我直接把它存入銀
    行支票帳戶裡面」等語（見同日筆錄），足見自訴人於九十年四月十九、二十一
    日與被告間之糾葛，確係因被告急用之故，且酌以自訴人亦自承：「我跟他是鄰
    居，我知道他的信用不錯，所以才借他錢。後來為什麼他無法還錢，我也不清楚
    」等語（見本院九十一年四月十二日訊問筆錄），顯見自訴人與被告間之法律關
    係，確係單純之民事消費借貸關係，應堪以認定。準此，自訴人既未提出被告究
    係以如何之詐術，使自訴人陷於錯誤而為財產上之給付，益徵自訴人與被告間僅
    係單純民事債權債務關係之糾葛，尚與詐欺罪之犯罪不法構成要件有間。另被告
    保證清償借款之行為本身乙節，係民事法律上之義務，苟事後未能清償，亦僅係
    民事債務不履行之問題，尚難認係施行詐術之手段，至屬無疑。是本件既難認定
    有何對被告不利之事實，而自訴人所提出之本票三紙之書面資料等積極證據，亦
    不足為不利於被告事實之認定，因而本件即應為有利於被告之認定，殆無疑義；
    又事實之認定，依自訴人所提出之上開本票，亦不足以證明被告有施行詐術之行
    為，自不能以推測或擬制之方法，認被告嗣後無法償還借款，即認其主觀上有意
    圖為自己不法所有之詐術犯意存在；復以自訴人之自訴，本以使被告受刑事訴追
    為目的，經本院調查之證據，自訴人前後說詞反覆，既無從為不利於被告之認定
    ，已如前述，因而被告所辯本件與自訴人間僅係民事法律關係乙情，尚非不可採
    信；且參以債務人於債之關係成立後，其有未依約定本旨履行者，在社會一般交
    易經驗上常見之原因非一，舉凡因不可歸責於己之事由而不能給付，或因合法主
    張抗辯而拒絕給付，甚至在負債之後始行惡意遲延給付，皆有可能，非可盡予推
    定為自始無意給付之詐欺犯罪一端；而刑事被告依法不負自證無罪之義務，若無
    積極證據足證被告在債之關係發生時，自始即有不法所有之意圖，縱使被告就所
    負債務，惡意違約，不為履行，仍為民事上之問題，故依刑事訴訟法第一百五十
    四條之規定，尚不得僅憑被告單純債務不履行之狀態即推定其於負債之初即有意
    圖為自己不法所有之詐欺犯意及施行詐術之行為。故本件依調查所得證據尚不足
    以證明被告確有自訴人所指之上開詐欺犯行，應堪認定。
五、綜上各情相互勾稽，本件被告所涉上開犯行，既乏其他積極證據證相佐，復參以
    認定犯罪，須依積極證據證明，此為刑事訴訟法上嚴格證據證明之原則，苟無積
    極證據，無從為不利於被告之認定時，即應為有利於被告之認定，更不必有何有
    利之證據，是以被告乙○○所涉上開自訴人所指之犯行，既未能發現有何其他積
    極證據，自不能遽以推測或擬制之方法，率予入人於罪。故本件依調查所得證據
    尚不足以證明被告確有自訴人所指之上開犯行，此外，復查無其他積極證據足資
    證明，揆諸首開法條規定及判例意旨，被告之犯罪嫌疑尚屬不足，本件自訴應予
    駁回。
據上論斷，應依刑事訴訟法第三百二十六條第三項、第二百五十二條第十款，裁定如
主文。
中      華      民      國      九十一      年     十一    月   十一    日
                              臺灣臺南地方法院刑事第七庭
                                  審判長法官  黃光進
                                        法官  林欣玲
                                        法官  黃翰義
右正本證明與原本無異
如不服本裁定應於送達後五日內向本院提出抗告狀（應附繕本）。
                                      書記官  鍾錦祥
中      華      民      國      九十一      年     十一    月    十二   日
